【裁判字號】    92,訴,806
【裁判日期】    921127
【裁判案由】    請求退稅
【裁判全文】
臺中高等行政法院判決                            九十二年度訴字第八○六號
  原      告  甲○○○
  訴訟代理人  乙○○
              丁○○
  被      告  台中縣稅捐稽徵處
  代  表  人  丙○○
右當事人間因請求退稅事件，原告不服台中縣政府中華民國九十二年八月二十二日府
訴委字第○九二○二二四一九九號訴願決定，提起行政訴訟，本院判決如左︰
    主  文
原告之訴駁回。
訴訟費用由原告負擔。
    事  實
一、事實概要：
    原告於民國（下同）八十一年九月七日出售坐落台中縣太平市○○○段一七二、
    一七三、一七三之一、一七四地號等四筆土地予訴外人賴銀練，並於同年九月十
    五日向被告所屬大屯分處申報移轉現值及申請依修正前土地稅法第三十九條之二
    規定免徵土地增值稅，被告所屬大屯分處亦依書面審查准予免徵土地增值稅在案
    。惟該案於八十一年十一月六日遭人檢舉涉嫌利用假農民名義購買上開地號土地
    以逃漏土地增值稅，被告所屬大屯分處乃於八十一年十二月二日函請購買人賴銀
    練到該分處製作談話筆錄，雖賴銀練允諾補提支付價金證明，惟其逾期未提供，
    被告所屬大屯分處乃依財政部八十年六月十八日台財稅第八○○一四六九一七號
    函釋規定補徵原免徵之土地增值稅新台幣（下同）一、五七四、三一六元，原告
    並於八十二年六月十四日繳訖該土地增值稅及加計之滯納金共計一、六六八、七
    七三元。嗣原告於九十二年四月二十五日以前開移轉應免徵土地增值稅而申請退
    稅，經被告所屬大屯分處以九十二年五月八日中縣稅屯分土字第○九二○○○七
    五九○號函復否准所請。原告不服，提起訴願，遭決定駁回，遂提起行政訴訟。
二、兩造聲明：
    (一)原告聲明求為判決：
      1.訴願決定及原處分均撤銷。
      2.被告應返還原告已繳土地增值稅新台幣一、六六八、七七三元及繳納期間
        之法定利息。
      3.訴訟費用由被告負擔。
    (二)被告聲明求為判決：駁回原告之訴。
三、兩造陳述：
    (一)原告主張：
      1.本件系爭土地均為農地並供農用，原告於民國八十一年間出售予訴外人蕭仁
        祺，雙方約定得移轉登記予蕭仁祺所指定之第三人即賴銀練，蕭仁祺與賴銀
        練間乃係信託關係，依法並無不合。且依契約自由原則，對於承買人欲指定
        何人為信託登記名義人，要非原告所得干涉，與原告無關，原告依契約約定
        將土地移轉登記予承買人依信託關係所指定之第三人即賴銀練並依修正前土
        地稅法第三十九條規定申請免徵土地增值稅，於法並無不合。訴願決定所憑
        以駁回原告訴願之依據，無非係以財政部八十年六月十八日台財稅字第八○
        ○一四六九一七之函釋，卻忽略信託關係之法則定義，即主觀偏採低階之行
        政命令規定，且無任何證據即遽認本件係利用農民名義購買農地，不適用土
        地稅法第三十九條之二免徵土地增值稅之規定，仍應以一般土地課徵土地增
        值稅，即有違誤不當，亦顯涉有圖利國庫之嫌。退步言之，縱使本案係承買
        人利用農民名義購買，然土地買賣契約明白約定出賣人應移轉予承買人所指
        定之第三人（法律並無規定承買人不得指定第三人為移轉所有權人），故出
        賣人僅能依契約約定盡辦理過戶予承買人指定之第三人之義務而已，無權過
        問或拒絕承買人以何人名義登記為所有權人，更無任何權源可以調查承買人
        有無利用農民名義，故縱承買人利用農民名義購買系爭土地，此亦應歸責於
        承買人之責任，出賣人並無任何違法行為，前開內政部函釋卻將該責任義務
        轉嫁予出賣人，令出賣人須負繳納土地增值稅之責，對於出賣人均有失公允
        ，故前開函釋乃有失公平、公正之行政命令，係屬惡法，應不足採。
      2.被告所核發前述之土地增值稅單上所載「納稅義務人統一編號Ｚ00000
        0000」係信託登記名義人賴銀練之身分證字號非原告之身分證字號，及
        於納稅義務人欄載「義務人﹕甲○○○，代繳人﹕賴銀練」，雖然被告於訴
        願時抗辯係電腦作業上之疏失，但如前所述，本案縱須補繳土地增值稅，其
        納稅義務人應非原告，理應由承買人繳納始符合公平、正義，原告因奉公守
        法及不諳法令，為免遭受罰款及強制執行等處分，遂予悉數繳納，被告利用
        此種混淆視聽誘使百姓繳稅之手段，實令人無法苟同。
      3.訴願決定機關採被告之抗辯「納稅義務人對於因適用法令錯誤或計算錯誤溢
        繳之稅款，得自繳納之日起五年內提出具體證明，申請退還，逾期未申請者
        ，不得再行申請。」為駁回訴願之理由，亦有未洽。蓋本件被告係依有失公
        允之行政命令（惡法）所為違法補徵土地增值稅之行政違失，非因適用法規
        錯誤或計算錯誤而溢繳土地增值稅，故本案應不適用前揭法條不得再申請退
        還稅款之規定。退步言之，縱使本案得以適用前揭法令之規定，然查原告於
        時效期間內即多次以口頭向被告提出請求，則時效應已中斷，故並無被告所
        辯稱時效消滅之問題。
      4.再者，原告於八十一年間，同時出售予蕭仁祺之農地共計六筆，坐落地點均
        如前述，惟蕭仁祺信託登記予賴銀練之一七二、一七三、一七三之一、一七
        四等四筆，均予課徵土地增值稅，而信託登記予謝文盛之一七一之七及一七
        二之一等兩筆農地均未課土地增值稅，且謝文盛也已於八十五年十月三十日
        出售予他人，也沒課土地增值稅，由此以觀，該被告對人民課稅顯係毫無章
        法，有選擇性課稅之嫌。
    (二)被告答辯：
      1.原告於八十一年九月七日出售坐落台中縣太平市○○○段一七二、一七三、
        一七三之一、一七四地號等四筆土地予賴銀練，並於同年九月十五日向被告
        所屬大屯分處申報移轉現值及申請依修正前土地稅法第三十九條之二規定免
        徵土地增值稅，被告所屬大屯分處亦准予免徵土地增值稅在案，於八十一年
        十一月六日即遭人檢舉涉嫌利用假農民名義購買上開地號土地以逃漏土地增
        值稅，經被告所屬大屯分處調查結果，原告與承買人賴銀練均無法提出收付
        買賣價金之證明，被告所屬大屯分處乃依財政部八十年六月十八日台財稅第
        八○○一四六九一七號函釋規定補徵原免徵之土地增值稅一、五七四、三一
        六元，並無違誤。
      2.原告起訴狀理由陳述略以：「：：：原告於八十一年間出售予蕭仁祺，雙方
        約定得移轉登記予蕭仁祺所指定之第三人即賴銀練，蕭仁祺與賴銀練間乃信
        託關係」，此與被告所屬大屯分處於八十二年時以原告與承買人均無法提供
        買賣價金證明，而認定係第三者利用農民名義購買農地，無法適用修正前土
        地稅法第三十九條之二免徵土地增值稅之事實認定一致。又依土地登記簿謄
        本記載，系爭移轉案件並無信託關係之登記，且原土地現值申報書中亦未記
        載有信託關係。況依行為時法令亦無信託關係可適用修正前土地稅法第三十
        九條之二免徵土地增值稅之規定（信託法於八十五年一月二十六日公布）。
        另繳款書記載代繳人賴銀練字樣，係因由「免徵」改課，電腦程式會自動帶
        出，原承辦人漏未劃掉所致，此由被告所屬大屯分處八十二年六月十五日稅
        屯二字第二一六一六號催徵函可證明納稅義務人仍為原告。
      3.綜上所述，本件係第三者蕭仁祺利用農民賴銀練名義購買農地，並不符合修
        正前土地稅法第三十九條之二免徵土地增值稅之規定，需移轉給自行耕作之
        農民之要件，原處分依財政部八十年六月十八日台財稅第八○○一四六九一
        七號函釋予以補徵原免徵之土地增值稅，並無違誤。
      4.又原告既無得申請退稅之具體事實，且逾稅捐稽徵法第二十八條規定得申請
        退稅之期限，被告所屬大屯分處予以否准原告退稅之申請，核與首揭規定相
        符。原告主張曾多次以口頭提出請求，惟查被告所屬大屯分處均無任何申請
        資料可稽。
      5.另原告於八十一年間同時出售太平市○○○段一七一之七、一七二、一七二
        之一、一七三、一七三之一、一七四等六筆地號土地，其中一七一之七及一
        七二之一地號土地售予謝文盛部分，因前次移轉現值與申報移轉公告現值皆
        為每平方公尺二十元，無增值，故無土地增值稅。又謝文盛於八十五年間移
        轉上開地號土地係經申請並核定符合修正前土地稅法第三十九條之二規定免
        徵土地增值稅，原告起訴狀理由四所稱「被告對人民課稅顯係毫無章法，有
        選擇性課稅之嫌」乙節，顯非事實。
    理  由
一、按「原告之訴，依其所訴之事實，在法律上顯無理由者，行政法院得不經言詞辯
    論，逕以判決駁回之。」行政訴訟法第一百零七條第三項定有明文。又「納稅義
    務人對於因適用法令錯誤或計算錯誤溢繳之稅款，得自繳納之日起五年內提出具
    體證明，申請退還；逾期未申請者，不得再行申請。」為稅捐稽徵法第二十八條
    所明定。
二、本件原告於八十一年九月七日出售坐落台中縣太平市○○○段一七二、一七三、
    一七三之一、一七四地號等四筆土地予訴外人賴銀練，並於同年九月十五日向被
    告所屬大屯分處申報移轉現值及申請依修正前土地稅法第三十九條之二規定免徵
    土地增值稅，被告所屬大屯分處亦依書面審查准予免徵土地增值稅在案，惟該案
    於八十一年十一月六日遭人檢舉涉嫌利用假農民名義購買上開地號土地以逃漏土
    地增值稅，被告所屬大屯分處乃於八十一年十二月二日函請購買人賴銀練到該分
    處製作談話筆錄，雖賴銀練允諾補提支付價金證明，惟其逾期未提供，被告所屬
    大屯分處乃依財政部八十年六月十八日台財稅第八○○一四六九一七號函釋規定
    補徵原免徵之土地增值稅一、五七四、三一六元。嗣原告於九十二年四月二十五
    日始以前開移轉應免徵土地增值稅而向被告申請退還已繳款及加計之滯納金，此
    有原告申請退稅陳情書附原處分卷可稽。惟查原告於被告補徵原免徵之土地增值
    稅一、五七四、三一六元後，已於八十二年六月十四日繳納該土地增值稅款及加
    計之滯納金共一、六六八、七七三元，此亦有土地徵值稅繳款書影本四紙在原處
    分卷足憑，依前揭規定，原告顯已逾五年之法定期限，而不得再行申請退還已繳
    稅款。原告起訴主張被告係依有失公允之行政命令所為違法補徵土地增值稅之行
    政違失，自係稅捐稽徵法第二十八條所稱之「適用法令錯誤」，其復謂本件無該
    條之適用核無足採。又原告訴稱多次以口頭向被告提出請求，則其既以口頭請求
    ，何能依同條所定「提出具體證明」而申請退還溢繳稅款，且被告亦否認原告曾
    以口頭提出申請，是其主張時效已經中斷，亦無足採。
三、綜上所述，被告否准原告請求，經核無不合。訴願決定予以維持，亦無違誤。原
    告起訴請求撤銷訴願決定及原處分，及被告應返還原告已繳土地增值稅一、六六
    八、七七三元及繳納期間之法定利息，依其所述事實，在法律上顯無理由，本院
    爰不經言詞辯論，逕以判決駁回原告之訴。另原告所述實體上之理由，已無庸審
    論，併予敘明。
據上論結，本件原告之訴為顯無理由，爰依行政訴訟法第一百零七條第三項、第九十
八條第三項前段，判決如主文。
中    華    民    國     九十二     年      十一      月     二十七     日
                 臺 中 高 等 行 政 法 院   第 二 庭
                                審 判 長 法      官  胡  國  棟
                                         法      官  林  秋  華
                                         法      官  王  德  麟
右正本證明與原本無異。
如不服本判決，應於判決送達後二十日內向本院提出上訴書狀，其未表明上訴理由者
，應於提起上訴後二十日內向本院提出上訴理由書（須依對造人數附具繕本）；如於
本判決宣示或公告後送達前提起上訴者，應於判決送達後二十日內補提上訴理由書（
須附繕本）。未表明上訴理由者，逕以裁定駁回。
提起上訴應預繳送達用雙掛號郵票三九○元（三十四元及五元郵票各十份）。
中    華    民    國     九十二     年      十一      月     二十七     日
                                         法院書記官  蔡  宗  融


司法院資訊處製作；財團法人民間司法改革基金會備份。
